【裁判字號】    98,上訴,1605
【裁判日期】    980929
【裁判案由】    偽造文書等
【裁判全文】
臺灣高等法院臺中分院刑事判決        98年度上訴字第1605號
上  訴  人  臺灣臺中地方法院檢察署檢察官
上  訴  人
即  被  告  丙○○
上列上訴人等因被告犯偽造文書等案件，不服臺灣臺中地方法院
97年度訴字第2442號中華民國98年5月13日第一審判決（起訴案
號：臺灣臺中地方法院檢察署96年度偵字第11589號），提起上
訴，本院判決如下：
    主    文
原判決關於行使偽造私文書應諭知無罪部分撤銷。
丙○○被訴行使偽造私文書部分無罪。
其他上訴駁回。丙○○緩刑貳年。
壹、有罪部分
    犯罪事實
一、丙○○自民國（下同）95年7月3日起至96年3月13日止，擔
    任乙○○所經營之敦賀商行之業務員，負責火鍋料等食品之
    銷售與收款之工作，為從事業務並為乙○○處理事務之人。
    其於任職期間，竟基於意圖為自己不法所有之侵占犯意，於
    96年3月2日向呀米韓式自助燒肉火鍋忠孝店（下稱呀米忠孝
    店）收取敦賀商行96年2月2日銷貨單上所載金額新臺幣（下
    同）7,970元之貨款、於96年2月15日向湯鮮日式火鍋店收取
    敦賀商行96年2月份之貨款5,330元後，未繳回敦賀商行，而
    接續將該二筆款項侵占入己，又將敦賀商行於96年1月29日
    銷售予一條龍臭臭鍋店之東豪鑫鑫腸15斤、丸青魚卵卷10斤
    、立圓魚餃5斤、川島小紅莓5斤、於96年2月21日銷售予雅
    米人文咖啡館（下稱雅米咖啡館）之立圓魚餃5斤、海金剛
    10斤、敦賀蝦球圓10斤、丸青月圓10斤、於96年2月24日銷
    售予雅米咖啡館之泡菜4包、魚餃1包、紅燕丸1包、於96年2
    月24日銷售予紅瓦舍竹南店之豬肉片5斤、牛肉片5斤、素食
    綜合火鍋料30包、愛之味韓式泡菜5斤、如記米血糕5斤、紅
    花伊達5斤、立圓紫芋球5斤、丸青小摃丸5斤、東豪鑫鑫腸5
    斤、大芋頭角5斤、988白蝦5盒、巴沙魚片5公斤、於96年3
    月3日銷售予紅瓦舍竹南店之大芋頭角10斤、愛之味韓式泡
    菜20斤等業務持有之貨物，接續侵占入己。另丙○○明知敦
    賀商行從事火鍋料等食品之銷售，竟仍意圖為自己不法之利
    益，未取得乙○○之同意，即擅自向其他同為販售火鍋相關
    食品之商行進貨，分別接續銷售61,591元、12,305元之貨品
    予敦賀商行之客戶湯鮮日式火鍋店及一條龍臭臭鍋店，致生
    損害於敦賀商行銷售該些貨品之利益。嗣經乙○○發覺有異
    ，遂查閱相關帳冊文件並查訪相關客戶後，始知悉上情。
二、案經敦賀商行即乙○○訴請臺灣臺中地方法院檢察署檢察官
    偵查起訴。
    理  由
一、證據能力部分：(一)按被告以外之人於偵查中向檢察官所為之
    陳述，除顯有不可信之情況者外，得為證據，刑事訴訟法第
    159條之1第2項定有明文。偵查中對被告以外之人所為之偵
    查筆錄，或被告以外之人向檢察官所提之書面陳述，性質上
    均屬傳聞證據，惟現階段刑事訴訟法規定檢察官代表國家偵
    查犯罪、實施公訴，依法其有訊問被告、證人及鑑定人之權
    ，證人、鑑定人且須具結，而實務運作時，檢察官偵查中向
    被告以外之人所取得之陳述，原則上均能遵守法律規定，不
    致違法取供，其可信度極高，是以被告以外之人前於偵查中
    所為之證述，除反對該項供述得具有證據能力之一方，已釋
    明「顯有不可信之情況」之理由，且於審判中已主張詰問該
    被告以外之人，而未獲詰問的機會外，不宜遽指該證人於偵
    查中之陳述不具證據能力。本案於檢察官偵查中告訴人乙○○所為之指訴、丁○○以共犯身分所為之供述，及證人江建
    勝、施宗宏、劉進文、李孟修、林洪鈞、陳虹雅、蔡孟龍具
    結所為之證述，被告並未提及有何顯不可信之情況，且未聲
    請詰問，自具有證據能力。(二)除法律另有規定外，實施刑事
    訴訟程序之公務員因違背法定程序取得之證據，其有無證據
    能力之認定，應審酌人權保障及公共利益之均衡維護，刑事
    訴訟法第158條之4定有明文。本案所引用之非供述證據，並
    無證據證明係實施刑事訴訟程序之公務員違背法定程序所取
    得，且檢察官及被告均未表示無證據能力，自應認均具有證
    據能力。
二、認定犯罪事實之證據及理由：
(一)、被告丙○○對於上揭犯罪事實於本院審理中表示並不爭執（
    參本院卷第39-40頁筆錄），於原審審理時亦坦認確實有向
    呀米忠孝店、湯鮮日式火鍋店收取敦賀商行之貨款後迄未繳
    回及私自向其它廠商調取相關食品銷售予敦賀商行客戶之事
    實（參原審卷第17頁背面、第84頁筆錄），核與告訴人乙○○指訴之情節大致相符。
(二)、證人即呀米忠孝店負責人江建勝於96年5月30日在檢察官偵
    訊中具結證稱：伊有問過店長，他說有收敦賀商行96年2月2
    日這批貨，也已經付款，錢是付給被告等語，被告當庭聞後
    亦供稱：這筆貨款伊已經收了（參第11589號偵字卷第52頁
    筆錄），再核諸此批貨物之銷貨單上記載出貨日期為96年2
    月2日，結帳方式：月結30天，及被告在應收帳款簡要表上
    記載簽收之日期為3月2日（參第11589號偵字號卷第39-41頁
    ）。可知此筆貨款確已於96年3月2日經呀米忠孝店交由被告
    收取無訛。
(三)、證人即紅瓦舍竹南店負責人施宗宏於96年5月30日在檢察官
    偵訊中具結證稱：敦賀商行96年2月24日、3月3日銷貨單所
    記載之商品，伊店裡並沒有收到這些商品，伊店裡的冷凍庫
    很大，被告有時會寄放貨品，但是伊不負責保管跟清點，所
    以沒有清點簽收的必要等語，被告當庭聞後亦供稱：是證人
    施宗宏的朋友即玄奘大學蔡姓老闆開的餐廳要的貨，伊是借
    證人施宗宏的冷凍庫，貨品送到冷凍庫的時候，他們就要簽
    收了，伊確實有將該些貨物寄收在證人施宗宏那裡，並將2
    月份的貨送給蔡老闆，2月份的貨款在3月底前繳回就可以了
    等語（參第11589號偵字卷第53頁筆錄），再核諸該二批貨
    物之銷貨單記載客戶名稱係「紅瓦舍-竹南」（參第11589號
    偵字卷第28-29頁）。足徵被告確實有以紅瓦舍竹南店之名
    義出該二批貨物，卻未將該二批貨物交給紅瓦舍竹南店，且
    未將貨款繳回敦賀商行，而侵佔該二批貨物。
(四)、證人即敦賀商行司機劉進文於96年7月11日、97年4月10日在
    檢察官偵訊中具結證稱：96年2月21日那天是年假，伊沒有
    負責送貨，是被告自己負責送的；那一區是伊一個人送的，
    伊休假時就是被告送的，因為伊公司李孟修跟被告去取貨的
    ，所以才知道是被告送的等語（參第11589號偵字卷第64、2
    46頁筆錄），核與證人即敦賀商行負責接單、採購、倉管、
    出貨、會計主管之李孟修於97年7月11日在檢察官偵訊中具
    結證稱：96年2月21日是由伊去公司出貨給被告去送貨，因
    為只有伊與老闆有公司倉庫鑰匙，老闆那時出國未回，伊確
    定是交貨給被告，客戶簽收單一聯留在客戶對帳用，一聯要
    繳回公司，但是被告並未繳回，且過年期間出貨只有那一次
    ，過完年伊跟被告要那張單據，但是被告並沒有繳回等語（
    參第11589號偵字卷第65頁筆錄）相符。又證人即雅米咖啡
    館之實際負責人林洪鈞於96年7月11日在檢察官偵訊中具結
    證稱：伊都是向敦賀商行叫貨，收據也都是敦賀商行，但是
    都是向被告接洽的，伊店都是由一個小姐點貨的，於96年2
    月21日出貨單上並沒有收到立圓魚餃、海金剛、敦賀蝦球、
    丸青月圓這些貨，所以才記錄下來；96年2月24日被告有向
    伊調取泡菜四包、魚餃、紅燕丸各一包，這些貨是伊本來向
    敦賀商行買的，有時他們因為其他廠商急著要，會先向伊調
    貨，所以伊會主張抵銷；伊店裡面小姐沒有跟伊說已經補貨
    ，且被告的調貨條還在伊這裡，表示被告也沒有補貨等語（
    參第11589號偵字卷第63頁筆錄），並有被告所簽立之調貨
    單一紙附卷可稽（參前揭卷第32頁）。足認被告確將上開二
    批原應交付給雅米人文咖啡館之貨物侵占入己無訛。
(五)、證人即一條龍臭臭鍋店負責人蔡孟龍於96年11月1日在檢察
    官偵訊中具結證稱：伊在經營一條龍之前也有另外一家店，
    都是跟被告訂購，交易模式是月結，不管是訂貨、送貨或是
    收款都是被告，除非被告沒空，偶爾一、二次是另人來處理
    ；伊不記得96年1月5日、29日被告是否有出貨給伊，但如果
    是伊簽名都是簽全名，96年1月29日之銷貨單不是伊簽的名
    ，剛開始交易都是由敦賀公司直接出單，後來大概是今（96
    ）年初就變成用手寫的一般貨款單；之前貨款一直都是交給
    被告，一直到告訴人打電話給伊說公司出了一點事，才沒有
    把貨款交給被告，所以96年1、2月份的貨款都是交給被告，
    3月份的貨款因為4月才收，所以當時還沒有交給被告等語（
    參第11589號偵字卷第123、124頁筆錄）。足見一條龍臭臭
    鍋店之貨物及貨款均係由被告負責無訛。
(六)、告訴人於96年5月30日在檢察官偵訊中陳稱：伊商行每個月
    都會在8日或20日不定時查核，向業務員查帳，如果沒有交
    出應收帳款簡要表，就要交出貨款給公司，並不是該月的貨
    款要等到隔月底才要繳交等語（參第11589號偵字卷第54頁
    筆錄），核與證人李孟修於96年10月4日在檢察官偵訊中具
    結證稱：公司部分之貨款是一個月結算一次，但結算一次還
    有分兩種，一種是當月就結清，開支票或給現金，另一種是
    隔月初伊公司寄對帳單給客戶，對方再把支票或現金給送貨
    員或業務，還有一種就是下貨收現，就是貨送到以後馬上收
    錢，每個月三日之前，伊規定會計要把上個月的對帳單做出
    來，八日之前要把所有的帳單寄到客戶那邊，業務有固定行
    程在跑，有的十日就開始收款，業務會跟會計拿應收帳款的
    單子，如果三天之內沒有收到帳款就要把單子收回公司由會
    計保管，業務如果收到錢當場要登記在日報表上等語（參第
    11589號偵字卷第92頁筆錄），及證人即敦賀商行會計陳虹
    雅於96年10月4日在檢察官偵訊中具結證稱：被告平時如果
    有收帳，隔天就會在業務日報表上登記，伊依照被告上面寫
    的金額點收，點收完就會在電腦上入帳，被告再將錢交給伊
    （參第11589號偵字卷第92、93頁筆錄）等語相符。顯見被
    告於收取上開貨款後確未依規定將貨款繳回，並將之侵占入
    己。
(七)、此外，本件復有被告書立給湯鮮日式火鍋店之估價單十三張
    、敦賀商行應收帳款簡要表(湯鮮日式火鍋店)、敦賀商行應
    收帳款簡要表(紅瓦舍竹南店)、敦賀商行銷貨單（紅瓦舍竹
    南店）、雅米人文咖啡館（王秀桂）說明文件一紙、丙○○
    所立單據影本一紙、丙○○書立給新竹一條龍臭臭鍋店之估
    價單七張、敦賀商行銷貨單（新竹一條龍）、敦賀商行應收
    帳款簡要表（新竹一條龍部分）、敦賀商行業務配送日報表
    、敦賀商行應收帳款總額表、敦賀商行已收帳款日簡要表、
    敦賀商行銷貨單（呀米忠孝店）、簡要表在附卷可佐。本件
    事證明確，被告犯行應堪認定。
三、被告受僱於告訴人乙○○，在告訴人所經營之敦賀商行任職
    業務員，負責火鍋料等食品之銷售與收款之工作，為從事業
    務並為告訴人處理事務之人。其未取得告訴人之同意，即擅
    自向其他同為販售火鍋相關食品之商行進貨後，分別銷售61
    ,591元、12,305元之貨品予敦賀商行之客戶湯鮮日式火鍋店
    及一條龍臭臭鍋店之行為，顯令敦賀商行喪失販售該些商品
    賺取利潤之機會，致生損害於敦賀商行之利益甚明。故核被
    告所為係犯刑法第336條第2項之業務侵占罪、第342條第1項
    之背信罪。又被告前後多次侵占及背信犯行，均係基於業
    務上持有貨品或貨款之機會於密切接近之時間接續所為，侵
    害法益又相同，應均為接續犯，應各僅論以一罪。被告所
    犯上開二罪，係犯意各別，罪名不同，應予分論併罰。原審
    適用刑法第336條第2項之業務侵占罪、第342條第1項之背信
    罪予以論科，分別判處被告業務侵占罪有期徒刑八月，背信
    罪有期徒刑六月，並因本件行為時間在96年4月24日以前，
    符合中華民國96年罪犯減刑條例第2條第1項第3款之減刑規
    定，依該條例第7條、第9條、第10條第1項之規定，就所犯
    二罪均減其宣告刑二分之一，並諭知易科罰金之折算標準，
    及定其應執行之刑為有期徒刑六月，並諭知易科罰金之折算
    標準，認事用法均無違誤，量刑亦屬妥適。被告對此提起上
    訴謂原審判決量刑過重，並無理由，應予駁回。再檢察官提
    起上訴，未聲明一部上訴，依刑事訴訟法第348條第1項之規
    定，視為全部上訴，而檢察官此部分上訴，並未敘明任何理
    由，故亦應認為無理由，應予駁回。另被告未曾受有期徒刑
    以上刑之宣告，此有臺灣高等法院被告前案紀錄表在卷可證
    ，且於98年7月13日以12萬元與告訴人達成和解，迄98年9月
    23日已給付8萬元，此經告訴人於98年8月13日在本院準備程
    序中陳述明確（參本院卷第32頁背面筆錄），並有臺灣臺中
    地方法院和解筆錄一份及存入憑條三紙在卷可考（參本院卷
    第29、45頁），本院因認被告經此次起訴審判教訓後，當知
    所警惕，信無再犯之虞，本件所宣告之刑以暫不執行為適當
    ，乃併予宣告緩刑二年，以啟自新。
貳、無罪部分：
一、公訴意旨另以：被告丙○○(一)於敦賀商行96年1月29日之銷
    貨單、96年1月31日之應收帳款簡要表上偽簽「蔡」字，藉
    以表示該貨物已由一條龍臭臭鍋店負責人蔡孟龍收受並繳交
    貨款之意思表示，(二)於敦賀商行96年2月24日及96年3月3日
    之銷貨單上偽簽「施」字，藉以表示該二日之貨物已由紅瓦
    舍竹南店負責人施宏宗收受之意思表示，(三)於96年1月23日
    至96年2月26日間，多次以向其他廠商取得之產品出售予湯
    鮮日式火鍋店，並於收取貨款時偽造簽署「敦賀郭」等字樣
    ，致湯鮮日式火鍋店認其係代表敦賀商行出貨及收款，(四)於
    96年1月8日至96年2月26日間，多次以向其他廠商取得之產
    品出售予一條龍臭臭鍋店，並利用不知情之丁○○於出貨單
    上簽署「敦賀郭」、「敦賀丙○○」等字樣，或於收取貨款
    時由丙○○自行在估價單上偽造簽署「敦賀郭」之字樣，致
    一條龍臭臭鍋誤認其係代表敦賀商行出貨及收款。以上偽造
    文書後，均進而行使。因認被告涉犯刑法第216條、第210條
    之行使偽造私文書罪嫌云云。
二、公訴人認被告涉犯上揭刑法第216條、第210條行使偽造私文
    書罪嫌，無非係以告訴人之指訴，證人蔡孟龍、施宏宗
    之證述，敦賀商行之前揭應收帳款簡要表、銷貨單、估價
    單為其論據。惟訊據被告丙○○，堅詞否認有公訴人指控之
    該行使偽造私文書行為，並於原審辯稱：敦賀商行應收帳款
    簡要表上之「蔡」、「施」，非伊所書寫，而伊會在估價單
    上書寫「敦賀郭」、「敦賀丙○○」字樣是因為伊那時還在
    敦賀商行工作，為了區別是敦賀商行出的貨或是伊私自調的
    貨，並不是表示該些貨物是敦賀商行出的貨等語。
三、按犯罪事實應依證據認定之，無證據不得認定犯罪事實；又
    不能證明被告犯罪者，應諭知無罪之判決，刑事訴訟法第15
    4條第2項、第301條第1項分別定有明文。另告訴人之告訴，
    係以使被告受刑事訴追為目的，是其陳述是否與事實相符，
    仍應調查其他證據以資審認，且認定不利於被告之事實，須
    依積極證據，茍積極證據不足為不利於被告事實之認定時，
    即應為有利於被告之認定，更不必有何有利之證據（參最高
    法院52年台上字第1300號、30年上字第816號判例)。
四、經查，(一)證人蔡孟龍、施宏宗雖於偵查中均具結證稱：敦賀
    商行應收帳款簡要表及銷貨單上之「蔡」、「施」並非渠等
    所書寫等語，惟原審當庭令被告書寫「蔡」、「施」二字
    各二十次後（參原審卷第47頁），併同上開應收帳款簡要表
    、銷貨單及告訴人所提出之被告平時業務相關文書等資料送
    請法務部調查局鑑定結果，因供參字樣不足，而無法鑑定，
    此有該局98年2月26日調科貳字第09800074250號函1份存卷
    可考（參原審卷第61-62頁），96年1月29日銷貨單上之「
    蔡」與96年1月31日應收帳款簡要表上之「蔡」二字（參第
    11589號偵字卷第37-38頁），經本院目視勘驗結果，其字體
    、筆劃明顯不同，應非同一人所寫，96年2月24日及96年3月
    3日兩份銷貨單上之「施」二字（參第11589號偵字卷第28-2
    9頁），經本院目視勘驗結果，其字體、筆劃亦顯不相同，
    亦應非出自同一人之手筆。是以尚難遽認該「蔡」、「施」
    等字，均係被告所偽簽。(二)證人丁○○於96年10月4日在檢
    察官偵訊中以被告身分供稱：是商家叫伊在單子上寫上「敦
    賀郭」，因為他們是認被告這個業務員，只是為了區別方便
    等語，核與被告當時同庭供稱：是因為商家不只叫敦賀的貨
    ，伊是幫他們服務，他們只是要區別是伊幫他們叫的，所以
    寫「敦賀郭」，並不表示那些貨全都是敦賀出的等語相符（
    參第11589號偵字卷第93頁筆錄）。而既是商家主動要求被
    告或丁○○如此記載，則該些商家自無誤認被告係代表敦賀
    商行出貨及收款之情。又湯鮮日式火鍋店及一條龍臭臭鍋店
    為敦賀商行之客戶，對於那些食品為敦賀商行所出貨，自應
    知之甚詳，應無因被告或丁○○於估價單上書寫「敦賀郭」
    、「敦賀丙○○」等字樣，即會使渠等誤認為係敦賀商行所
    銷售之貨品。且敦賀商行出貨時均係利用電腦列印之銷貨單
    ，與被告自行進貨銷售所出具之估價單均用手寫有明顯差異
    （參告訴人所提出之資料），該些手寫之估價單上亦未蓋有
    敦賀商行之店章，是顯難認上開估價單係表明敦賀商行所銷
    售之貨品。再被告於出具估價單時仍為敦賀商行之業務員。
    從而被告於該些估價單上書寫「敦賀郭」、「敦賀丙○○」
    之字樣，藉以表明其身分，實難認有何偽造之故意，或使告
    訴人及該些客戶受有損害之虞，其行為與刑法行使偽造私文
    書罪之構成要件尚不相當。
五、綜上所述，本件告訴人之指訴及上訴人所舉之證據，尚無法
    使本院形成被告有行使偽造私文書罪之確信，依前開判例意
    旨，本件即應為有利於被告之認定，更不必有何有利之證據
    。此外，復查無其他積極證據足資證明被告有何上訴人所指
    之行使偽造私文書犯行。原審以不能證明被告犯罪為由，於
    判決理由欄內論述被告應為無罪之諭知，固非無見，惟起
    訴書附表二編號5記載被告於96年3月3日之銷貨單上偽簽「
    施」，藉以表示該單上之貨物已由紅瓦舍竹南店施宏宗收受
    之意思表示，然原審判決第8頁「公訴意旨略以」欄中，卻
    未載述此部分，尚有未當，而此部分雖有遺漏，但因檢察官
    認為被告涉犯行使偽造私文書罪嫌，係屬接續之包括一罪，
    其他涉嫌行使偽造私文書之行為既有論述，則此部分遺漏，
    即非屬已受請求之事項原審未予判決，既已上訴，本院自當
    全部予以審究。裁判書應分別記載其裁判之主文與理由，
    刑事訴訟法第308條定有明文。而原審判決已於理由欄中就
    被告被訴行使偽造私文書部分予以論述審判，並認應為無罪
    之諭知（詳原審判決8-10頁），卻未於主文欄內記載此部分
    應為無罪之諭知，於法有違。檢察官提起上訴指摘原判決以
    無法鑑定筆跡之結論認被告無偽造私文書之犯行，顯係忽略
    其餘證據等詞，雖無理由，但其另謂原審判決主文未就被告
    被訴行使偽造私文罪部分諭知無罪，而有理由矛盾之違背法
    令事由，則屬有理由。原審判決就被告被訴行使偽造私文書
    之部分，既有前述之瑕疵，即屬無可維持，應由本院就此部
    分撤銷改判，而為被告無罪之諭知。
據上論斷，應依刑事訴訟法第368條、第369條第1項前段、第301
條第1項，刑法第74條第1項第1款，判決如主文。
本案經檢察官甲○○到庭執行職務。
中    華    民    國    98    年    9     月    29    日
            刑事第七庭    審判長法  官  林  榮  龍
                                法  官  張  惠  立
                                法  官  李  秋  娟
以上正本證明與原本無異。
有關業務侵占罪及背信罪部分不得上訴，其餘部分得上訴。
如不服本判決應於收受送達後十日內向本院提出上訴書狀，其未
敘述上訴理由者，並得於提起上訴後十日內向本院補提理由書狀
（均須按他造當事人之人數附繕本）「切勿逕送上級法院」。
                                書記官  詹  錫  朋
中    華    民    國    98    年    9     月    29    日
附錄論作科刑法條：
中華民國刑法第336條第2項（業務侵占罪）
對於業務上所持有之物，犯前條第1項之罪者，處6月以上5年以
下有期徒刑，得併科3千元以下罰金。
中華民國刑法第342條第1項（背信罪）
為他人處理事務，意圖為自己或第三人不法之利益，或損害本人
之利益，而為違背其任務之行為，致生損害於本人之財產或其他
利益者，處5年以下有期徒刑、拘役或科或併科1千元以下罰金。


司法院資訊處製作；財團法人民間司法改革基金會備份。
